【裁判字號】    97,簡上,874
【裁判日期】    980324
【裁判案由】    詐欺
【裁判全文】
臺灣桃園地方法院刑事判決             97年度簡上字第874號
公  訴  人  臺灣桃園地方法院檢察署檢察官
上  訴  人
即  被  告  丙○○
選任辯護人  甲○○律師
            韓邦財律師
上列上訴人因詐欺案件，不服本院刑事庭中華民國97年9 月24日
97年度桃簡字第2604號第一審刑事簡易判決（檢察官聲請簡易判
決處刑案號：臺灣桃園地方法院檢察署97年度偵字第13957 號）
，提起上訴，本院管轄之第二審合議庭判決如下：
    主  文
上訴駁回。
    事  實
一、丙○○明知金融帳戶為個人理財工具，申請開設金融帳戶並
    無任何特殊之限制，一般民眾皆可以存入最低開戶金額之方
    式申請之，且一個人可以在不同之金融機構申請多數之存款
    帳戶使用，取得甚易。而可預見時下以電話或網際網路詐騙
    促使被害人以操作銀行自動付款機而詐取金錢之行為甚為猖
    獗，且廣為媒體報導，並經政府有關機關呼籲，不要受騙。
    依一般人之社會生活經驗，苟不以自己名義申請開戶，卻向
    不特定人蒐集他人之帳戶，其目的極可能利用該帳戶供作非
    法詐財之用，又對交付帳戶供他人使用雖無必然遭該他人利
    用為遂行詐欺犯罪之確信，但仍以該他人縱持以犯罪亦不違
    本意，而基於幫助他人為詐欺之不確定犯意，於民國97年1
    月14日下午4 時8 分許至同日晚間9 時50分許之間某時，將
    其所有遠東國際商業銀行桃園分行（下稱遠東商銀）帳戶（
    帳號000-00000000000000號）之存摺及提款卡（含密碼）交
    付予某姓名年籍不詳之成年男子使用。嗣該成年男子及其所
    屬之詐騙集團成員即共同基於詐欺之犯意聯絡，於97年1 月
    14日晚間9 時50分許，推由集團中某一成員以電話向乙○○
    佯稱其係金石堂書店人員，因乙○○在金石堂書店購買物品
    ，服務人員誤將貨到付款輸成分期付款，須持存簿作抵銷分
    期付款之方式，藉此訛詐，致乙○○因此陷於錯誤，依照該
    詐騙份子之指示，接續於同日晚間10時13分、10時40分，按
    指示操作自動櫃員機，而將其所有新臺幣（下同）25,989元
    、15,989元分次匯至丙○○上開帳戶內，並旋由該詐騙份子
    以跨行提現手法領走款項。嗣經乙○○發現有異查知受騙後
    報警處理，始循線查悉上情。
二、案經乙○○訴由桃園縣政府警察局桃園分局移送臺灣桃園地
    方法院檢察署檢察官偵查後聲請簡易判決處刑。
    理  由
甲、證據能力部分
一、按被告以外之人於審判外之言詞或書面陳述，除法律有規定
    者外，不得作為證據；被告以外之人於檢察事務官、司法警
    察官或司法警察調查中所為之陳述，與審判中不符時，其先
    前之陳述具有較可信之特別情況，且為證明犯罪事實存否所
    必要者，得為證據；再被告以外之人於審判外之陳述，雖不
    符刑事訴訟法第159 條之1 至第159 條之4 之規定，而經當
    事人於審判程序同意作為證據，法院審酌該言詞陳述或書面
    陳述作成時之情況，認為適當者，亦得為證據。當事人、代
    理人或辯護人於法院調查證據時，知有第159 條第1 項不得
    為證據之情形，而未於言詞辯論終結前聲明異議者，視為有
    前項之同意。刑事訴訟法第159 條第1 項、第159 條之2 、
    第159 條之5 分別定有明文。又刑事訴訟法第159 條之2 所
    謂「具有較可信之特別情況」，應依陳述人於陳述時之「外
    部情況」是否具有可信性決定之，所謂「外部情況」係指就
    詢問有無出於不正方法、陳述是否出於非任意性、有無違反
    法定障礙事由期間不得詢問及禁止夜間詢問之規定、詢問時
    是否踐行應先告知義務、警詢筆錄所載與錄音或錄影內容是
    否相符等情，且必須依據陳述人之觀察、記憶、表達是否正
    確、陳述人有無虛偽陳述之動機，及對照同一待證事項之其
    他經過詰問證人之證述是否相同，有無矛盾之處而加以綜合
    決定（最高法院94年度臺上字第1653號判決意旨參照）。經
    查：本件證人即告訴人乙○○於警詢中所為證述雖屬傳聞證
    據，惟該警詢過程查無違法取證之瑕疵存在，檢察官及被告
    於本院準備程序中就上開證人警詢中證述之證據能力均表示
    無意見，且均未於本院言詞辯論終結前表示異議，本院審酌
    證人乙○○自陳係本案遭詐欺取財之被害人，渠等證詞對認
    定被告犯罪事實之存否有其必要性，依前開證述作成時之情
    況，以其為證據，核屬適當，是依刑事訴訟法第159 條之5
    之規定，認有證據能力。
二、另本件認定事實所引用之本件卷證所有證據（文書證據、物
    證等證據）等證據，檢察官、被告及其選任辯護人並未主張
    排除前開書證、物證之證據能力，且迄於本院言詞辯論終結
    前均未表示異議，本院審酌前開書證、物證並無證據證明係
    公務員違背法定程序所取得，亦無刑事訴訟法第159 條之4
    之顯有不可信之情況與不得作為證據之情形，本件認定事實
    所引用之本件卷證所有證據（文書證據、物證等證據），亦
    均認為有證據能力。
乙、認定犯罪事實之依據及理由
一、訊據被告丙○○矢口否認有何幫助詐欺犯行，辯稱：我所申
    設之上開遠東商銀帳戶存簿、提款卡及寫有提款卡密碼之筆
    記本等物均放置在我太太汽車內置物箱中，之後於97年1 月
    17日晚間10時許，在桃園縣八德市○○路○ 段、文昌街口發
    現遺失。在此之前我最後一次使用該帳戶提款卡，是在97年
    1 月14日下午4 時8 分轉帳517 元到我朋友的帳戶，請他幫
    我繳電話費，我並無幫助他人詐欺之意云云。經查：
（一）被告丙○○於96年4 月25日向遠東國際商業銀行桃園分行
      申請開立帳號000-00000000000000號帳戶之事實，業據被
      告坦認不諱，並有遠東國際商業銀行97年3 月20日（97）
      遠銀財富字第279 號函檢附之丙○○開戶基本資料在卷足
      憑，是前述帳戶確為被告所申設一節，堪以認定。再者，
      前揭取得被告所有遠東國際商業銀行桃園分行帳戶之存摺
      及提款卡（含密碼）該人及其所屬詐欺集團之成員共同基
      於詐欺之犯意聯絡，於97年1 月14日晚間9 時50分許，推
      由集團內某一成員以電話向乙○○佯稱其係金石堂書店人
      員，因乙○○在金石堂書店購買物品，服務人員誤將貨到
      付款輸成分期付款，須持存簿作抵銷分期付款之方式，藉
      此訛詐，致乙○○因此陷於錯誤，依照該詐騙份子之指示
      ，接續於同日晚間10時13分、10時40分，按指示操作自動
      櫃員機，而將其所有25,989元、15,989元分次匯至丙○○
      上開帳戶內，並旋由該詐騙份子於翌日以跨行提現手法領
      走款項等情，業據被害人乙○○於警詢時證述綦詳，復有
      乙○○匯款之自動櫃員機交易明細表影本2 份、內政部警
      政署反詐騙案件紀錄表、雲林縣警察局斗六分局斗六派出
      所受理各類案件紀錄表、遠東國際商業銀行97年6 月30日
      （97）遠銀財富字第781 號函附被告之開戶總約定書及往
      來明細分戶帳等件在卷為憑。再由本件被害人乙○○指訴
      之受詐騙情節觀之，該詐騙手法與時下一般詐騙份子利用
      電話引誘被害人依指示至自動櫃員機操作，藉以訛詐金錢
      之手法一致，且由前揭卷附被告前開帳戶存款往來明細表
      以觀，被害人乙○○匯入款項後，旋即遭人提走等情觀之
      ，被害人所指遭詐騙份子詐騙財物之情，堪可信實。
（二）次查，被告丙○○供稱其所有之遠東商銀存摺、提款卡係
      不慎遺失，其於發現上開物品遺失後，即刻以電話向遠東
      商銀辦理掛失，足認前開帳戶遺失一事對被告而言，係屬
      重大且緊急之事件，是被告對前開帳戶存摺、提款卡原本
      放置之處所及發現遺失之原因，當印象深刻，而無混淆誤
      認之虞。惟查，被告於檢察官訊問時證稱：「（問：上開
      帳戶存摺、提款卡及密碼何在？）97年1 月時，存摺、提
      款卡均遺失，密碼我是寫在筆記本上，一起遺失。在八德
      市○○路○ 段與文昌街口遺失。（問：為何將上開物品帶
      出門？）因為該帳戶我很少使用，我將上開物品放在我太
      太汽車內置物箱。（問：何時發現上開物品遺失？）97年
      1 月17日晚上，我打算將上開物品拿到家裡放，就發現不
      見了。」云云，於本院審理中則改稱：「（審判長問：你
      17號當天為何會發現遺失？）當天下班我想說因為包包裡
      面有零錢，想要拿零錢買飲料買東西吃，想要找包包，結
      果發現包包不見了。（審判長問：那個包包你放在車上哪
      裡？）車上右前座的踏板上。」、「（審判長問：97年7
      月21日檢察官偵查的時候，曾經問你說最後一次何時使用
      這個帳戶，你回答說，97年1 月用來轉帳電話費約500 多
      元，這句話實在嗎？）這句話是這樣，對，那是10幾號的
      時候，11號或12號，之後我就放在那裡，我沒有在用，什
      麼時間不見的，我真的不曉得。（審判長問：你轉完帳就
      去上班，你的包包一樣放在車上嗎？）事隔那麼久，問我
      包包放在哪裡我真的不曉得。」云云，是被告就其所有之
      本案遠東商銀帳戶存摺、提款卡及密碼究係放置於何處一
      節，先稱係置於其妻所有之汽車內置物廂中，嗣又稱上開
      物品係放置於其所有之包包內並置於車內右前座腳踏板上
      ，再稱因時隔日久而無從記憶包包究係放置何處；另就其
      所稱發現該包包遺失之原因，先稱係於欲將遠東商銀帳戶
      存摺、提款卡及密碼等物帶回家中放置時發現遺失，嗣稱
      係為取用包包內零錢花用之際而發現包包遺失，是被告就
      本案遠東商銀帳戶存摺、提款卡及提款卡密碼放置處所暨
      發現遺失之原因等事關重大之事項，所供情節竟前後反覆
      ，其所辯上開物品係放於包包之中並置於車內而遺失一節
      是否屬實，已難驟信。
（三）再查，辯護人固為被告丙○○辯護稱：被告出社會迄今信
      用卡有6 、7 張，提款卡7 、8 張，每張信用卡之預借現
      金密碼皆為不同，提款卡之密碼亦不相同，每個人都有紀
      錄方式，不可能單靠背誦云云。惟查，被告丙○○於警詢
      中供稱：「（問：遠東國際商業銀行金融卡密碼為何？）
      0000 0000 。我將密碼紀錄在筆記本內。」，於檢察官訊
      問時供稱：「（問：該金融卡密碼？）00000000，13是我
      的出生日、24是我太太的出生日。（問：既然如此，為何
      仍須將密碼寫在筆記本上？）因為當時我有好幾個帳戶，
      還有另外的密碼6113此為存摺密碼及00000000提款卡密碼
      ，1659是我當兵梯數。當時使用密碼只有這3 組。」；又
      於本院審理中供稱：「我於97年1 月17日晚間10時許，在
      桃園縣八德市○○路○ 段、文昌街口發現遺失遠東商銀的
      存摺、提款卡，以及上海商業銀行的存摺。我所有的其他
      帳戶存摺、提款卡都由我太太保管，因為家中所有的開支
      都是我太太在處理。常用的帳戶由我太太保管，不常用的
      帳戶由我保管。」等語在卷。是足認被告丙○○於警詢中
      自稱上開遠東商銀存摺、提款卡及寫有提款卡密碼之筆記
      本遺失後，仍能在無從查閱密碼之情形下，明確回答該提
      款卡之密碼為00000000，並解釋該密碼之設定規則，是殊
      難認被告對上開密碼有何難以記憶，而需登載於筆記本當
      中備忘之情。抑且，揆諸被告丙○○上開所言，被告所保
      管之提款卡僅有本案遠東商銀之提款卡1 張，是被告亦無
      將其所有各該帳戶之提款卡密碼一併登載於同一筆記本上
      以免混淆之必要。再者，被告丙○○固另辯稱：「我所遺
      失的遠東商銀帳戶存摺就是一直帶在身上，夾在一本筆記
      本的內頁裡。筆記本內寫有遠東商銀及其他銀行的金融卡
      、現金卡密碼。有時我太太忘記，還會打電話來問我。」
      云云。然查，被告丙○○於本院審理中既稱：「我其他帳
      戶的存摺及提款卡在我太太那裡，跟她一起放。常用的帳
      戶存摺及提款卡都是我太太在用，因為家中的收支全部都
      是由我太太在處理。常用的帳戶由我太太保管，不常用的
      帳戶由我保管。」等語甚明，是被告之妻既係負責被告家
      中所有金錢收支、帳務處理，則其自有隨時使用金融卡之
      必要，而被告自稱約有信用卡有6 、7 張，提款卡7 、8
      張，每張信用卡之預借現金密碼及提款卡密碼皆不相同，
      是倘有記載密碼之筆記本，亦應交由被告之妻即經常使用
      金融卡之人一併保管，豈有竟反其道而行，將記載金融卡
      密碼之筆記本交與並無使用數張金融卡必要之被告保管，
      而使經常使用金融卡之被告之妻必需忍受密碼繁多、難以
      記憶之不便，於遺忘密碼時尚需與被告電話聯絡，經被告
      查閱筆記本後始能得悉密碼數字之可能？又被告丙○○雖
      另辯稱：「我太太也有用筆記本記金融卡的密碼，但有時
      候密碼沒有放包包，所以要打電話來問我。」云云。惟查
      ，倘被告之妻負責保管家中所有帳戶存摺及金融卡，且因
      密碼組數及其搭配之帳戶數量繁多、難以記憶，而有以筆
      記本登載密碼之必要，則被告之妻於處理相關金融業務，
      而有使用金融卡及其密碼之必要前，豈有竟未事先確認金
      融卡密碼，並備妥登載密碼之筆記本或寫有密碼之紙條一
      併攜往金融機構，反於使用金融卡當下始撥打電話詢問被
      告該金融卡密碼，而若無法與被告取得聯繫時，僅能白跑
      一趟、奔波徒勞之理？是堪認被告丙○○所辯，其所有之
      本案遠東商銀金融卡密碼係記載於筆記本之上，而該筆記
      本並與遠東商銀存摺、提款卡一併放置等節，顯係臨訟杜
      撰之詞，無足採信。再者，各銀行、郵局帳戶之提款卡均
      有其特定密碼，必知悉該特定密碼者始得以提款卡自該帳
      戶內提領款項，故提款卡設定密碼之目的既在避免他人拾
      得或盜取該提款卡後即得輕易領取帳戶內之款項，且為預
      防存戶款項遭盜領之情事，銀行及郵局復恆告知帳戶所有
      人應將提款卡與密碼應分別置放，並切勿輕易將該密碼外
      洩，則具一般智識及社會生活經驗之人當無仍罔顧此情，
      將密碼與提款卡同處放置，致使任何取得該提款卡之人均
      得任意領取帳戶內存款之可能，況本件被告所辯其將密碼
      登載於其所保管之筆記本上，並將該筆記本與遠東商銀提
      款卡放置一處云云，已無從信為真實，而被告前開提款卡
      密碼既非單純之被告身分證字號或出生年月日，是縱使取
      得該提款卡之人同時取得被告之身分證件，亦無從自該身
      分證件所載之被告年籍資料猜得被告之提款卡密碼，是除
      非被告主動將其前開遠東商銀提款卡密碼告知取得該提款
      卡之人，該他人實無得悉密碼之途。是被告實係將上開遠
      東商銀帳戶存簿、提款卡及提款卡密碼均交付他人以便他
      人得任意提領使用一節，洵堪認定，而該帳戶嗣既由詐騙
      集團用以詐欺乙○○之金錢得手，堪認該帳戶係被告交付
      他人以供詐欺集團所屬成員使用無訛。
（四）末查，被告自稱最後一次使用本案遠東商銀提款卡之時間
      為97年1 月14日下午4 時8 分，其該次係轉帳517 元至友
      人帳戶委託友人代繳電話費，此有遠東商銀98年2 月20日
      （98）遠銀詢字第0000128 號函及函附之遠東國際商業銀
      行自動櫃員機成功交易明細表1 份在卷可稽（原審被告前
      開帳戶並無此筆轉帳紀錄，容有誤會，應予敘明）。而本
      案取得前開遠東商銀存摺、提款卡之詐騙集團成員，於同
      日晚間9 時50分許即撥打電話訛詐被害人乙○○，並使乙
      ○○因此陷於錯誤，而接續於同日晚間10時13分、10時40
      分以自動櫃員機轉帳之方式，將其所有25,989元、15,989
      元分次匯至丙○○上開帳戶內。是就取得上開帳戶之第三
      人而言，該人既有意利用上開帳戶作為詐騙工具，當無選
      擇一隨時可能遭真正存戶掛失而無法使用之帳戶之可能，
      輔以現今社會上，為貪圖小利而出售自己帳戶供人使用之
      人所在多有，是該第三人僅需付出少許之金錢，即可取得
      得完全操控而無遭掛失風險之帳戶，該第三人實無以拾得
      或遭竊等來路不明之帳戶充為詐財工具之必要，否則，若
      被告在該第三人尚未行詐前，或行詐後尚未將帳戶內之款
      項提領前，即將上開帳戶掛失，該第三人顯即無從遂其詐
      欺取財之目的，是該第三人絕無將涉及詐騙成否之關鍵置
      於如此不確定境地之可能。綜上所述，益徵被告所辯其申
      設之前開遠東商銀帳戶係因帳戶存簿、提款卡及提款卡密
      碼係因遺失而遭盜用一節，顯非實情，洵無足採。
（五）又按金融存款帳戶，事關存戶個人財產權益之保障，與存
      戶之提款卡及密碼結合，其專屬性、私密性更形提高，除
      非本人或與本人具密切之關係者，難認有何理由可自由流
      通使用該存簿、提款卡及密碼，一般人亦均有應妥為保管
      帳戶存簿、提款卡及密碼，以防止被他人冒用之認識，縱
      有特殊情況偶有將上開物品交付他人之需，亦必深入瞭解
      其用途後再行提供以使用，恆係吾人日常生活經驗與事理
      ；且金融帳戶為個人理財之工具，申請開設金融帳戶並無
      任何特殊之限制，一般民眾皆可以存入最低開戶金額之方
      式申請開戶，一個人可以在不同之金融機構申請多數之存
      款帳戶使用，並無何困難，此乃眾所週知之事實。且依一
      般人之社會生活經驗，若見有非親非故之人不以自己名義
      申請開戶，反而以出價蒐購或借用之方式向他人蒐集金融
      機構帳戶供己使用，衡情當能預見蒐集金融帳戶者，係將
      所蒐集之帳戶用於從事財產犯罪。況觀諸現今社會上，詐
      騙者以蒐集之人頭帳戶，作為詐欺之轉帳帳戶，業經報章
      媒體時有批露，因此交付帳戶予非親非故之人，受讓人將
      持以從事財產犯罪，已屬一般智識經驗之人所能知悉或預
      見。被告對於向其蒐集本件帳戶資料之人，將持以作為詐
      欺取財犯罪之不法使用，亦顯然有所預見，其無正當理由
      ，竟輕率將本件帳戶之存簿、提款卡及提款卡密碼等帳戶
      資料提供予身分上不具密切關係之人，對於該持用其帳戶
      資料之人果真用以作為詐欺取財之轉帳工具，顯然亦不違
      背被告之本意，本件雖查無積極證據證明被告與該蒐集其
      帳戶之人有何共同實施詐欺犯行之手段施用或犯意聯絡，
      惟被告對於金融帳戶交付他人使用，可能遭持以從事詐欺
      取財犯罪之用，有所預見，且果真被利用作為詐欺取財之
      轉帳帳戶，又不違背被告之本意，足認被告有以提供帳戶
      予他人，幫助他人犯詐欺取財罪之未必故意，被告自應負
      幫助他人為詐欺取財之刑責甚明。
（六）綜上所述，本件事證明確，被告丙○○犯行洵堪認定，應
      予依法論罪科刑。
二、按幫助犯之成立，主觀上行為人須有幫助故意，客觀上須有
    幫助行為，意即需對於犯罪與正犯有共同之認識，而以幫助
    之意思，對於正犯資以助力，而未參與實施犯罪之行為者而
    言（參照最高法院75年度臺上字第1509號、88年度臺上字第
    1270號判決意旨）。核被告丙○○將其所申辦之金融機構帳
    戶存摺、提款卡及提款卡密碼提供予真實姓名、年籍不詳之
    成年人，供其所屬犯罪集團成員詐騙財物，被告顯係基於幫
    助他人詐欺財物之犯意，且所為提供金融機構存摺、提款卡
    及提款卡密碼予他人之行為，亦屬刑法詐欺罪構成要件以外
    之行為，其既以幫助他人詐欺之意思而參與犯罪構成要件以
    外之行為，係犯刑法第30條第1 項、刑法第339 條第1 項之
    幫助詐欺罪。又被告係幫助他人犯罪，審酌其犯罪情節，爰
    依刑法第30條第2 項之規定減輕其刑。原審同此認定，因依
    刑法第339 條第1 項、第30條第1 項前段、第2 項、第41條
    第1 項前段，刑法施行法第1 條之1 第1 項、第2 項前段之
    規定，並審酌被告將帳戶任意交予他人詐騙財物，造成犯罪
    偵查困難，致使此類犯罪手法層出不窮，嚴重危害交易秩序
    與社會治安，且未與被害人達成和解，犯罪後未坦承犯行之
    態度及檢察官主張從重量處被告有期徒刑6 月，尚屬過重等
    一切情狀，量處被告有期徒刑3 月，如易科罰金，以新臺幣
    1,000 元折算1 日。核其認事用法，俱無違誤，量刑亦甚允
    洽。被告上訴意旨，仍執陳詞，否認犯罪，為無理由，應予
    駁回。
據上論斷，應依刑事訴訟法第455 條之1 第3 項、第368 條，判
決如主文。
本案經檢察官黃珮如到庭執行職務。
中    華    民    國     98    年    3    月    24    日
                  刑事第十一庭審判長法  官  蔡榮澤
                                    法  官  紀凱峰
                                    法  官  林蕙芳
以上正本證明與原本無異。
不得上訴。
                                    書記官  莊凱男
中    華    民    國    98    年    4     月    2     日


司法院資訊處製作；財團法人民間司法改革基金會備份。
